臺灣高等法院民事判決　　　　　　　　 93年度家上字第374號
上　訴　人　乙○○
被上訴人　　甲○○
　　　　　　　　　　　　弄19號6樓
訴訟代理人　賴俊榮律師
上列當事人間請求離婚等事件，上訴人對於中華民國 93年10月
22日台灣台北地方法院92年度婚字第849號第一審判決提起上訴
，本院於94年5月4日言詞辯論終結，判決如下：
    主      文
上訴駁回。
第二審訴訟費用由上訴人負擔。
    事實及理由
一、被上訴人起訴主張：
  (一)被上訴人主張兩造於92年2月18日經舉行公開結婚儀式及2人
    以上之證人，有婚姻關係，因上訴人耽溺賭博，無法自拔，
    並為滿足其賭博慾望，竊取被上訴人財物而到處舉債，又於
    積欠債務後，失去聯絡消失無蹤，致被上訴人遭受債權人不
    定時之債務催討，被上訴人實難再信賴上訴人，且上訴人脾
    氣不佳，動輒出言「三字經」或辱罵被上訴人，又因沉溺於
    賭博，急需資金而竊取被上訴人之金錢、盜用被上訴人之信
    用卡，甚至上訴人於被上訴人不願資助上訴人賭金時，持菜
    刀欲殺害被上訴人，並出言恫嚇被上訴人不得離去，致被上
    訴人精神上難以忍受，兩造婚姻關係破裂，實係因上訴人耽
    溺賭博，不務正業所致，是兩造婚姻有難以維持之重大事由
    ，應可歸責於上訴人，被上訴人並無過失。原審法院審酌上
    訴人應給付被上訴人之精神上損害賠償數額時，已斟酌兩造
    之身分、年齡及自營生計之能力與生活程度。（本院按：原
    判決依民法第 1052條第2項規定准許被上訴人離婚之請求，
    上訴人對離婚部分未聲明不服，該部分已告確定）。
  (二)上訴人陳稱兩造婚後，上訴人為陪同被上訴人赴美考取建築
    師執照並照顧被上訴人在美國之生活，乃放棄自己之在台灣
    之事業，並以其美國賣場工作收入支付兩造生活、購買被上
    訴人喜歡之物品，而被上訴人之所以會訴請離婚，係因上訴
    人無法提供令被上訴人滿意之物質生活，且因被上訴人逼使
    上訴人向其母親分奪家產不果，始憤而提起本件訴訟，故兩
    造婚姻之解消，實為可歸責於被上訴人云云，全係胡謅，顛
    倒是非。因欲參加美國建築師考試者，須有在美國建築師事
    務所二年以上之工作經驗，被上訴人自90年 2月18日與上訴
    人結婚後即長期居住台灣，91年 6月後因對上訴人心灰意冷
    而返回美國紐約，仍因不堪上訴人之家庭暴力與虐待，92年
    2月又返回台灣，無二年之工作經驗，根本不具考試資格，
    上訴人如何「赴美陪考」？
  (三)原審法院審酌雖僅被上訴人有固定之收入來源，惟因上訴人
    乃美國芝加哥大學經濟系學士，又曾於88年間開設芝加歌諮
    詢顧問股份有限公司（以下簡稱芝加歌公司），並非無經濟
    能力之人，遂認定兩造應依1比1之比例共同負擔生活費用，
    認事用法應無違誤。且上訴人於94年 3月10日本院行準備程
    序時自承其現在除擔任他人之顧問外，尚另開設自己之公司
    在營業，足見上訴人並非無經濟能力之人。上訴人主張其亦
    有支出生活費及下廚煮菜云云，上訴人否認。上訴人三天兩
    頭即外出狂賭，若回到家就是睡一整天，縱有下廚之情亦屈
    指可數，實難憑上訴人偶一為之之例外情形，驟加採信。至
    於上訴人主張支出生活費部分，更屬無稽，蓋上訴人連賭資
    都無著落，必須四處借、騙取得，實難想像其尚有餘力幫忙
    支付生活費。上訴人至遲於90年 8月起即無工作，雖然嗣後
    因被上訴人親友之引薦於91年11月間又於美國大賣場上工作
    ，然上訴人僅工作 2個月而已，隨後又離職他去不知所蹤。
    上訴人在無固定工作收入又嗜好賭博之情形，不可能有能力
    幫忙支付兩造共同之生活費，上訴人上開辯詞，並不可採。
  (四)答辯聲明：上訴駁回。
二、上訴人則以：
  (一)上訴人否認耽溺博賭，上訴人並非賭徒，亦無任何虐待被上
    訴人之情事，關於上訴人之賭債，本與被上訴人無涉，是被
    上訴人自己選擇要面對這些債務，他也可以選擇不要，上訴
    人也曾表示願意還清這些債務，因此被上訴人心理狀態縱受
    影響，甚至需服用藥，是因為被上訴人自己之間題，非均上
    訴人所導致。上訴人並非不願工作之人，只是時運不濟。且
    夫妻間如因雙方個性及理念上之重大差異，及現實生活不斷
    摩擦爭執，已無誠摯互信之感情基礎，亦無復合之可能，雖
    得認有難以維持婚姻之重大事由存在，但夫妻相處，爭執既
    在所難免，則婚姻發生破綻之責任，自不應歸由一方完全負
    責，方符日常生活經驗之法則。況被上訴人於結婚前即知上
    訴人偶有博奕，上訴人亦未隱瞞，被上訴人係因上訴人無法
    提供令被上訴人滿意之物質生活，且被上訴人逼迫上訴人向
    母親爭家產未達目的，始欲擺脫婚姻之束縛，兩造婚姻之無
    法維持，應歸責於被上訴人，上訴人並無過失，被上訴人請
    求非財產上之損害賠償，於法不合，金額亦太高，應予酌減
    。
  (二)兩造婚姻關係存續中，被上訴人有意赴美考取建築師執照，
    上訴人為免夫妻相隔兩地，放棄自己在台灣之事業，以照顧
    被上訴人生活起居為主要目的，始未謀求穩定性之長期工作
    ，上訴人經常在家下廚煮菜，亦有支出生活費，否則怎可能
    才新臺幣（下同）八萬多元，未免太少。上訴人之勞力付出
    ，被上訴人是否亦應賠償上訴人之青春及精神？上訴人為配
    合被上訴人，致無固定工作，因此無經濟能力，原判決認為
    兩造應依1比1之比例負擔共同生活費用，自有違誤。
  (三)上訴聲明：
    1.原判決關於命上訴人給付被上訴人 934,882元及遲延利息
      部分廢棄。
    2.上開廢棄部分，被上訴人第一審之訴及假執行之聲請均駁
      回。
三、兩造不爭執之事實：
    兩造於90年2月18日舉行公開儀式，並有2人以上之證人，完
    成結婚儀式，業據上訴人提出結婚證書及照片為證，並為上
    訴人所不爭執，堪信為真實。
四、兩造爭執點之論述：
    被上訴人起訴根據民法第1052條第 1項第3款及第2項之規定
    請求離婚，並依民法第1056條第 2項請求被上訴人支付精神
    撫慰金1,000,000元、共同生活費用 48,907元、被上訴人以
    自己之財產清償上訴人之債務部分 1,875,734元。原審判准
    兩造離婚，並命上訴人給付被上訴人精神撫慰金 500,000元
    、共同生活費48,907元、被上訴人以自己之財產清償上訴人
    之債務 295,000元。上訴人對離婚部分未上訴，並對原審判
    命其給付被上訴人以自己之財產清償上訴人之債務 295,000
    元不爭執（本院卷二第33、35頁）。則兩造之爭點在於被上
    訴人請求慰撫金及共同生活費用，應否准許。茲敘述如下：
  (一)上訴人有博奕惡習，及上訴人對所積欠之債務不積極清償且
    避而不見之態度，使被上訴人精神上更受困擾，上訴人應就
    婚姻之破綻負責：
    按「博奕」雖非施行虐待之方式，惟社會一般通念均認係惡
    習，依法並有一定制裁，上訴人對於「博奕」可以當作事業
    經營之與被上訴人完全不同的認知與作為，已影響被上訴人
    對於經營社會客觀價值所認定正常婚姻生活的期待。另上訴
    人經常性的向親戚、朋友支借金錢、或積欠債務，且對於債
    務並不積極清償之事實，業據被上訴人提出其母親存摺影本
    、上訴人美國同事Felix、友人Mr.MA之信函為證（原審卷第
    112頁、115頁至第117頁），並經證人陳正志、林益童、李
    逸雯、葉邵德分別於原審到院結證屬實（原審卷第 222頁至
    第 228頁）。而上訴人積欠之債務，固係上訴人與第三人間
    之債權債務糾紛，惟欠債還錢乃當然之理，法亦有明文，上
    訴人不積極清償及避而不見之態度，使被上訴人面對撻伐而
    至約債權人感到恐懼、害怕，尤其多數債權人為親戚、朋友
    ，益使被上訴人精神上更受困擾，並已達於倘處於同一境況
    ，任何人均將喪失維持婚姻意欲之程度。本院斟酌上訴人確
    有「賭博」惡習，對賭博可作為事業經營的想法異於社會客
    觀通念，亦與法制不符，卻未思反省改進，而其欠債能拖就
    拖、能賴就賴之態度，亦使被上訴人深受困擾，終致對兩造
    婚姻經營絕望等情，上訴人應就婚姻之破綻負責。上訴人雖
    主張因未能提供令被上訴人滿意之物質生活，被上訴人逼迫
    上訴人向母親爭家產未達目的，始欲擺脫婚姻之束縛，被上
    訴人應就婚姻之無法維持負過失責任云云。但上訴人所主張
    之事實，為被上訴人否認，上訴人未舉證以實其說，已難採
    信；何況上訴人之父親逝世後，遺產如何繼承，法有明文，
    而被上訴人既非繼承人，遺產不可能登記為被上訴人名義，
    衡情被上訴人不致因上訴人有無繼承遺產而捨棄婚姻，上訴
    人此部分主張，難以採信。
  (二)關於非財產上損害：
    按「夫妻之一方，因判決離婚而受有損害者，得向有過失之
    他方，請求賠償。前項情形，雖非財產上之損害，受害人亦
    得請求賠償相當之金額。但以受害人無過失者為限」，民法
    第1056條第1項、第2項定有明文。本件被上訴人在兩造婚姻
    關係存續中，因上訴人賭博習性與面對債務清償之不負責任
    態度，在精神上遭遇難以言喻之痛苦，並致被上訴人生活陷
    入恐懼中。本院審酌兩造之身分、地位、經濟能力及上訴人
    因被上訴人有賭博惡習，及上訴人對所積欠之債務不積極清
    償與避而不見之態度，致使被上訴人所受之精神痛苦等一切
    情狀，認上訴人請求於500，000元內，尚屬合理。上訴人主
    張其資力不佳，指摘原判決核准之金額過高；惟上訴人既然
    主張其係為配合被上訴人才未積極尋覓永久性工作，且其目
    前在幫忙學生創業，自己也有開公司（本院卷一第46頁），
    上訴人為美國芝加哥大學經濟系學士，於88年間曾開設芝加
    歌公司，足認上訴人係有經濟實力，並非資力不足；則上訴
    人主張原判決所命給付之非財產上損害應予酌減，不能認為
    有理由。
  (三)關於共同生活費部分：
    按家庭生活費用，除法律或契約另有約定外，由夫妻各依其
    經濟能力、家事勞動或其他情事分擔之。民法第1003條之1
    第 1項定有明文。上訴人以其為使被上訴人專心應考，付出
    勞力在家下廚煮菜，上訴人亦有支出生活費，否則不可能在
    二人共同生活之婚姻期間僅花費八萬餘元，且上訴人經濟能
    力不佳，原判決依1比1之比例命共同負擔生活費用，係有違
    誤云云。被上訴人抗辯共同生活期間之費用當然不只八萬餘
    元，僅因未保留單據部分無從舉證始未請求等語。查，上訴
    人就其支出生活費部分，未提出單據舉證以實其說，自難採
    信；至於上訴人主張其付出勞力在家下廚作菜部分，被上訴
    人抗辯上訴人僅係偶而為之，絕大部分之家事仍係被上訴人
    在處理，上訴人就其主張有利於己之事實未舉證以實其說，
    洵難採信。另上訴人於系爭婚姻關係中，固因沾染賭博惡習
    沒有固定收入，但如上所述，上訴人並非無經濟能力之人，
    是原法院斟酌兩造之學經歷，認對於家庭生活費用之支出應
    依1比1之比例負擔，尚無不合。依原判決附件明細表編號37
    -53、57-72、75-81、83-111及126，均屬家庭生活費用，業
    據被上訴人提出前開明細表備註欄所附載之證物可憑，是原
    審判命上訴人給付被上訴人共同生活費用之2分之1，總計
    48,907元，經核並無違誤，應予准許。
五、綜上所述，本件被上訴人主張為可採，上訴人所辯均為無可
    取。從而，被上訴人本於民法1056條第 2項，請求上訴人給
    付非財產上之損害賠償500,000元；及依同法1056條第1項、
    1003條之1第1項、請求上訴人負擔共同生活費之 2分之1即
    48,907元為有理由，應予准許。是則原審判命上訴人給付，
    於法並無不合。上訴意旨指摘原判決不當，求予廢棄改判，
    為無理由，應予駁回其上訴。
六、本件事證已臻明確，兩造其餘攻擊防禦方法，經審酌後，或
    與本件無涉，或與判決結果不生影響，毋庸一一論列。
七、據上論結，本件上訴為無理由，依民事訴訟法第449條第1項
    、第78條，判決如主文。
中　　華　　民　　國　　94　　年　　 5　  月　　18　　日
                  民事第二庭審判長法  官   吳謙仁
                                  法  官   魏大喨
                                  法  官   蘇瑞華
正本係照原本作成。
不得上訴。
中　　華　　民　　國　　94　　年　　5 　　月　　19　　日
　　　　　　　　　　　　　　　　　書記官   賴以真
